臺灣高等法院民事判決　　　　　　　　92年度上易字第1009號
上 訴 人 即
附帶被上訴人　乙○○
訴訟代理人　　盧春律師
被上訴人即
附帶上訴人　　甲○○
訴訟代理人　張振興律師
複代理人　　黃麗蓉律師
訴訟代理人　宋陳桂子
當事人間返還不當得利事件，上訴人對於中華民國92年8月13日
臺灣板橋地方法院90年度訴字第1128號第一審判決提起上訴，被
上訴人並提起附帶上訴及為訴之追加，本院於94年6月28日言詞
辯論終結，判決如下：
    主  文
上訴人之上訴及被上訴人之附帶上訴均駁回。
上訴人應另給付被上訴人新台幣19萬8,427元，及自民國93年5月
11 日起，至清償日止，按年息百分之5計算之利息。
其餘追加之訴駁回。
第二審訴訟費用，關於上訴及附帶上訴部分，由兩造各自負擔。
關於追加部分，由上訴人負擔百分之15，餘由被上訴人負擔。
    事實及理由
甲、程序方面：
一、 按被上訴人於言詞辯論終結前，得為附帶上訴，民事訴訟
     法第460條定有明文，附帶上訴，為當事人一造利用他造對
     其上訴之程序附帶請求上訴法院廢棄或變更所受不利益之
     第一審終局判決之方法 (最高法院74年台抗字第154號判決
     意旨參照)。本件被上訴人於一審判決中受有新台幣（下同
     ）63萬1,881元之不利益，其於本院言詞辯論終結前，依民
     事訴訟法第460條之規定，對於一審判決中不利益部分提起
     附帶上訴，自屬合法。
二、次按訴之變更或追加，非經他造同意，不得為之。但第255
    條第1項第2款至第6款情形，不在此限。訴狀送達後，原告
    固不得將原訴變更或追加他訴，但如請求之基礎事實同一者
    ，不在此限，民事訴訟法第446條第1項及第255條第1項第2
    款分別定有明文。本件被上訴人於原審起訴請求上訴人給付
    158萬9,559元及法定遲延利息，嗣於本院追加請求上訴人應
    給付105萬9,802元及自民國93年5月11日起算之法定遲延利
    息（見本院卷(四)第53頁之書狀、第69、70頁之筆錄）。經查
    其請求者為相同之訴訟標的，且基礎事實同一，依民事訴訟
    法第446條第1項之規定，被上訴人追加請求上訴人返還上開
    不當得利，亦屬合法。
乙、實體部分：
一、被上訴人即附帶上訴人（下稱被上訴人）主張：伊於86年8
    月12日以買賣為原因，就坐落台北縣三重市○○○段01221
    建號一、二層建物，即門牌號碼台北縣三重市○○○路119
    號房屋及其上同市○○○段0842地號之土地（下稱系爭建物
    ），及其上3、4、5層之未辦保存登記建物，取得所有權應
    有部分6分之1，詎上訴人竟排除他共有人應有部分之使用收
    益權，擅自占用並出租他人至今等情，爰依不當得利及侵權
    行為之法律關係，求為命上訴人給付相當租金之損害158萬
    9,559元，及自支付命令聲請狀繕本送達之翌日即90年3月4
    日起至清償日止，按年息百分之5計算利息之判決（原審判
    命上訴人給付被上訴人95萬7,678元，及其中34萬5,845元「
    即系爭建物2至5樓部分」自支付命令聲請狀繕本送達之翌日
    即90年3月4日起算；其餘61萬1,833 元「即系爭建物1樓部
    分」，自準備書(四)狀送達之翌日即91 年1月8日起算，均至
    清償日止，按年息百分之5計算之利息，而駁回被上訴人其
    餘之請求。上訴人就其敗訴部分聲明不服，提起上訴。被上
    訴人就其敗訴部分聲明不服，提起附帶上訴，並為訴之追加
    ）。並答辯聲明：上訴駁回。附帶上訴聲明：(一)原判決不利
    於被上訴人部分廢棄。(二)上開廢棄部分，上訴人應再給付被
    上訴人63萬1,881元及自91年1月8日起，至清償日止，按年
    息百分之5計算之利息。追加訴之聲明：(一)上訴人應另給付
    被上訴人105萬9,802元及自93年5月11日起至清償日止，按
    年息百分之5計算之利息（見本院卷(四)第69、70之筆錄、第
    53 頁之書狀）。
二、上訴人即附帶被上訴人（下稱上訴人）則以：被上訴人僅取
    得系爭建物1、2層所有權之應有部分6分之1，關於3至5樓之
    未辦保存登記之建物，係伊出資起造單獨所有，並非與被上
    訴人共有。而2樓部分係供祭祀祖先之處所及旅外親友使用
    ，伊並未占用出租。而系爭建物1樓部分租金，被上訴人之
    母宋陳桂子已代被上訴人收取，並已超過其應分得部分。另
    自89年9月起，伊所收取之租金均繳交系爭建物之銀行貸款
    利息之用，被上訴人依無因管理及伊與其他繼承人所訂之分
    配遺產合約書所載，約定銀行貸款利息由系爭建物之租金所
    得支付之分管契約，對嗣後取得共有之被上訴人亦有效力，
    伊自無不當得利及侵權行為可言云云，資為抗辯。並上訴聲
    明：(一)原判決不利上訴人部分廢棄。(二)上開廢棄部分，被上
    訴人在第一審之訴及假執行之聲請均駁回。答辯聲明：附帶
    上訴及追加之訴均駁回。
三、兩造不爭執事項：
    系爭房地因繼承而於86年2月18日移轉登記予陳儒逸、宋陳
    桂子（即被上訴人之母）、陳蘭香、曾陳麗香、乙○○（即
    上訴人）與陳樹界等6人，每人各得應有部分6分之1。嗣後
    陳儒逸出售其應有部分予宋陳桂子，但未辦理過戶，於89
    年9月15日經法院判決確定移轉登記予宋陳桂子。嗣宋陳桂
    子將其另外6分之1應有部分，於86年8月22日贈與登記與宋
    宁宇；陳蘭香於86年7月22日將其應有部分6分之1出賣予被
    上訴人；曾陳麗香於86年7月22日將其應有部分6分之1出賣
    與宋宏宇，上訴人之子陳敬元亦自陳樹界處取得其所繼承之
    應有部分6分之1，故宋陳桂子、宋宁宇、被上訴人、宋宏宇
    及上訴人與陳敬元等6人，現對於系爭建物各有應有部分6分
    之1等事實，為兩造所不爭執，並土地登記謄本可證（見原
    審卷(一)第109頁至第114頁），堪信為真實。
四、本件經依民事訴訟法第463條準用同法第270條之1第1項第3
    款規定，整理並協議簡化爭點後，兩造同意就本院93年5月
    10日準備程序中，兩造協議簡化後之爭點為辯論範圍，茲分
    述如下：
    (一)關於系爭建物3、4、5樓係上訴人原始取得？或係繼承之
      標的？
      被上訴人主張系爭建物增建之3樓至5樓為遺產之一部，非
      上訴人自行出資興建，系爭建物之原所有權人，係兩造之
      母親陳金英，最初僅蓋1、2層樓，並向地政機關辦理所有
      權登記；而3樓至5樓之增建物，實係由上訴人之父、母陳
      文揚、陳金英出資興建而成，先於60年初增建3樓，再於
      68年間增建4、5樓，因當時整條街係舊有房屋，如頂樓有
      增建之情形，均未向地政機關辦理所有權登記，非如上訴
      人所云係由其出資興建，是系爭建物3、4、5樓，非上訴
      人原始取得等語。上訴人則抗辯系爭建物3樓至5樓，非系
      爭建物1、2樓之附屬建物，係伊為妻女居住而出資所興建
      ，伊係原始取得3樓至5樓建物之所有權，非繼承之遺產云
      云。經查：
      1.按不當得利返還請求權，以無法律上之原因而受利益為
        其成立要件之一，故主張此項請求權成立之原告，應就
        無法律上之原因而受利益之事實，負舉證責任（最高法
        院77年度台上字第1756號判決意旨參照）。是主張不當
        得利返還請求權之原告，原則上應就無法律上原因之事
        實負舉證之責任，惟若被告僅空言否認其事，且由原告
        證明無法律上原因之消極事實舉證困難時，應轉由否認
        其事之被告就其受利益有何法律上原因之積極事實，負
        舉證責任，始為適當（最高法院78年度台再字第63號判
        決意旨參照）。
      2.系爭建物即01221建號上未辦保存登記之3、4、5層建物
        ，係增建在該建號原1、2層之基礎上，此為兩造所不爭
        執，被上訴人主張上開3至5層建物，原為上訴人之被繼
        承人所有，上訴人因繼承而取得之應有部分僅為6分之1
        ，嗣伊於86年7月22日自訴外人陳蘭香處取得應有部分6
        分之1，上訴人竟排除伊應有部分之使用收益權，擅自
        占用並出租他人，上訴人無法律上原因受有利益，致伊
        受有損害。查系爭建物1至5樓，依房屋稅籍資料所載，
        納稅義務人為宋陳桂子等6位繼承人（見原審卷(一)第147
        頁之稅籍資料），足證系爭建物1至5樓之房屋稅納稅義
        務人及原所有權人，為上訴人及其他繼承人之先父母，
        於渠等之父母死亡後，由上訴人及宋陳桂子等人繼承，
        納稅義務人嗣變更為宋陳桂子等6位繼承人。是被上訴
        人主張上開3至5樓建物，係上訴人因繼承而取得應有部
        分6分之1，自屬有據。
      3.又上訴人之叔父陳文生於臺灣板橋地方法院（下稱板橋
        地院）90年度訴字第1450號給付租金事件審理時證述：
        「系爭房屋中央北路的房子，那時被告（即上訴人）、
        他弟弟陳樹界及他們母親是住在一起，出錢的事我沒有
        看見，建房子是被告及他的弟弟有一起出工，『因為那
        時他們賺錢都是交給他母親，所以錢可能是他母親出的
        ，出租（應係租金）亦是他母親收的』．．．」、「因
        為他們母親很嚴，所以應是賺錢都交給他們母親」、「
        ．．．說有賺1千多萬元給他哥哥蓋房子及還債務是騙
        人的」、「房子應該是他父母出錢」等語（見原審卷(一)
        第277頁至第279頁之筆錄）；證人即上訴人之姪女曾羽
        君亦證稱：「我外公、外婆去世後，因為沒有立遺囑，
        整棟樓（1樓至5樓）分6份，我母親的部分賣給原告的
        母親（即被上訴人之母宋陳桂子）」、「一直以來都是
        被告占有，祖父母去世後也是被告收租金」、「（我知
        道整棟樓是祖父母的遺產），因我是由我外公、外婆撫
        養的，那時是由我外婆收租金」等語（見原審卷(一)第
        106、107頁之筆錄）。足證系爭建物增建之3、4、5樓
        ，係繼承之標的，非上訴人原始取得之財產。
      4.至上訴人抗辯前開3至5樓建物，係由伊出資興建，伊係
        原始取得全部所有權云云，並以證人陳瑞麟於86年度偵
        字第16658號案件訊問筆錄之供詞為證：「我有看過乙
        ○○自己在挑磚挑砂．．．但未告訴我錢是何人所出．
        ．．」（見原審卷(一)第198、199頁之筆錄），惟縱使上
        訴人於蓋房子時有在現場挑磚挑砂，尚難證明系爭建物
        3至5樓係上訴人出資所建。又上訴人另辯稱伊蓋增建物
        時，已經營油行、機車行、鐘錶行，財力雄厚，故伊係
        自行出資興建，原始取得增建物之所有權云云。惟查上
        訴人於系爭3至5樓建物增建時，上訴人是否資力雄厚，
        與系爭增建物是否由上訴人出資興建實屬二事。是上訴
        人抗辯上開3至5樓建物係由伊原始取得，其使用系爭增
        建物之全部，係有法律上原因云云，自不足取。
    (二)關於上訴人使用系爭建物3、4、5樓，是否逾越其應有部
      分而為使用？
      被上訴人主張上訴人使用系爭建物3、4、5樓，已逾越其
      應有部分6分之1而為使用等語。上訴人則抗辯伊係原始取
      得上開3至5樓之建物，自有全部之所有權，伊妻兒居住於
      此，並未逾越其應有部分云云。經查：
      1.按無法律上之原因而受利益，致他人受有損害者，應返
        還其利益，民法第179條前段定有明文。次按各共有人
        按其應有部分，對於共有物之全部有使用收益之權，民
        法第818條定有明文。上開規定係指各共有人得就共有
        物全部，於無害他共有人之權利限度內，可按其應有部
        分行使用益權而言。故共有人如逾越其應有部分之範圍
        使用收益時，即係超越其權利範圍而為使用收益，其所
        受超過利益，要難謂非不當得利（最高法院55年台上字
        第1949號判例意旨參照）。
      2.前開3至5樓之建物，為上訴人因繼承而取得應有部分6
        分之1，而非有全部之所有權，已如前述。是上訴人抗
        辯伊有全部之所有權，自非逾越應有部分而為使用云云
        ，自不足取。又查上訴人自認其妻游玉惠及三位子女一
        家人，於系爭增建物3至5樓生活已逾20年（見原審卷(二)
        第186頁之書狀），足證系爭建物3、4、5樓，係由上訴
        人獨自使用全部。上訴人就系爭建物3樓至5樓，既僅有
        應有部分6分之1，卻又獨自使用系爭增建物之全部。是
        被上訴人主張上訴人使用系爭建物3、4、5樓，已逾越
        其應有部分而為使用，自屬可信。
    (三)關於上訴人是否得主張抵銷？
      上訴人抗辯系爭建物及基地之所有權，於81年4月30日、
      同年9月25日分別設定登記第一順位及第二順位抵押權與
      中華商業銀行及中國農民銀行，並各自借貸600萬元及900
      萬元（上開1,500萬元，下稱系爭債務）。嗣訴外人宋陳
      桂子與陳儒逸，於86年5月19日與上開二銀行簽訂債務承
      擔契約書，故該二人為系爭建物第一、二順位抵押權之債
      務人，該二人亦多次分別與其他共有人訂立契約，約定就
      該系爭建物之租金攤還第一、第二順位之抵押債權本息，
      後陳儒逸讓與宋陳桂子應有部分6分之1，是被上訴人買得
      系爭建物時，即知系爭所有權之應有部分有權利瑕疵而仍
      予承受，即物上負擔亦已一併承受，自不得主張其享有優
      於前手之權利，而無須攤還第一、第二順位之抵押債權本
      息，被上訴人應就其應有部分負攤還第一、二順位之抵押
      債權本息之責，縱伊應返還相當於租金之不當得利，伊自
      得與被上訴人上開債務抵銷云云。經查：
      1.按第三人與債權人訂立契約承擔債務人之債務者，其債
        務於契約成立時，移轉於該第三人，民法第300條定有
        明文。次按不動產所有人設定抵押權後，將不動產讓與
        他人者，依民法第867條但書規定，其抵押權不因此而
        受影響，抵押權人得本於追及其物之效力實行抵押權。
        系爭不動產既經抵押人讓與他人而屬於受讓之他人所有
        ，則因實行抵押權而聲請法院裁定准許拍賣該不動產時
        ，自應列受讓之他人為相對人（最高法院74年台抗字第
        431號判例意旨參照）。而抵押權有追及之效力，為民
        法第867條但書之明文規定。是繼受有抵押權存在之不
        動產者，為抵押權之抵押人自不待言。
      2.被上訴人主張伊並未與上訴人訂有分管契約，亦無默示
        同意分管契約等語。查上訴人所云85年10月1日之合約
        書（見本院卷(一)第198頁之合約書），係遺產分配之約
        定，並非分管契約，且兩造均未在其上簽章。是上訴人
        抗辯系爭建物有分管契約云云，殊不足取。上訴人抗辯
        系爭建物上，於伊及訴外人宋陳桂子、陳儒逸繼承前已
        存有抵押權，嗣訴外人宋陳桂子與陳儒逸承擔前開抵押
        權擔保之債務，被上訴人買受陳儒逸之系爭建物應有部
        分，自應就其應有部分負攤還上開債務之責任云云。惟
        查依民法第867條之規定，被上訴人買受系爭不動產之
        應有部分，於被上訴人不動產之應有部分，其上之抵押
        權仍存在自屬當然，被上訴人亦為系爭抵押債權之抵押
        人，惟系爭債務之債務承擔人係宋陳桂子與陳儒逸，且
        係被上訴人之母宋陳桂子買受陳儒逸之系爭建物應有部
        分，而非如上訴人所云係被上訴人向陳儒逸買受（按被
        上訴人係向陳蘭香買受），依債之相對性，系爭債務之
        債權人僅能就債務人請求清償。至被上訴人買受有抵押
        權設定擔保債務之不動產應有部分，僅係取得負有負擔
        之所有權，非謂被上訴人因此成為系爭債務之債務人，
        因擔保物提供人本得為債務人以外之第三人，但擔保物
        提供人並不因此而成為債務人，二者實屬二事。是上訴
        人主張被上訴人買受系爭有抵押權建物之應有部分，自
        應就其應有部分負擔系爭債務之責任云云，顯不足取，
        上訴人自不得主張抵銷。
    (四)關於被上訴人提起附帶上訴及追加之訴，是否有理由？
      被上訴人主張系爭建物2樓至5樓遭上訴人自86年9月起至
      91年12月止，獨自占用，經財團法人台灣經濟發展研究院
      工業發展研究所鑑定結果，該2、3、4、5樓每月一般租金
      額分別為2萬5,179元、2萬4,182元、2萬2,166元、2萬
      0,177元，合計64個月上訴人獲利586萬9,056元，經計算
      後應返還被上訴人97萬8,176元，惟原審竟採法定平均租
      金額為標準計算，認定上訴人獲有207萬5,072元之利益，
      核計伊受有損害為34萬5,845元，顯有未當，故附帶上訴
      請求依鑑定結果，上訴人應再給伊63萬1,881元，並追加
      請求92年1月至94年5月，共計29個月相當不當得利之租金
      ，依被上訴人應有部分6分之1計算，本應為107萬1,579元
      ，惟僅請求105萬9,802元等語（見本院卷(四)第67頁之書狀
      ）。上訴人則抗辯原審已考量系爭建物3至5樓之特殊狀況
      ，以法定租金計算不當得利，縱認被上訴人有權分配租金
      ，原判決就租金之給付數額已為考量，且被上訴人就追加
      之事實無何舉證，上訴人否認出租行為，又債權銀行經聲
      請法院查封租金，由法院於93年5月發禁止處分命令，禁
      止出租人收取租金，而由承租人逕行交付抵押債權銀行，
      故被上訴人附帶上訴及追加上訴均無理由等語。經查：
      1.關於系爭建物第2至5樓部分：
        財團法人台灣經濟發展研究院工業發展研究所鑑定報告
        書（見卷外證物台北縣三重市租金鑑定研究報告書第2
        頁，下稱系爭鑑定報告），係採取市場案例資料之「比
        較法」推估計算出一般租金額，惟該鑑定所採「比較法
        」，係以鄰近建物租賃市場上價格為主要依據，並未納
        入系爭建物物理上屬性因素，系爭建物2、3、4、5 樓
        需經1樓出入，且共用1個水錶，缺乏獨立存在而可達經
        濟上使用價值之構造屬性，系爭鑑定報告以比較法計算
        出之租金尚屬過高，考量系爭建物之特性，應採法定租
        金額計算相當於租金之利益，方屬妥適。則依系爭鑑定
        報告所示，該2、3、4、5樓，每月法定平均租金額分別
        為7,562元、8,636元、1萬1,414元、4,811元，合計每
        月共3萬2,423元。依此計算被上訴人所主張之權利受害
        期間64個月，以每月3萬2,423元計算相當於租金之利益
        ，總計上訴人獲有207萬5,072元之利益（其計算式為：
        32,423元×64＝2,075,072元），逾此應有部分之範圍
        用收益，其所受超過利益，致被上訴人受有損害之範圍
        為應有部分之比例6分之1，即34萬5,845元（其計算式
        為：2,075,072元÷6＝345,845元，元以下4捨5入）。
      2.關於系爭建物第1樓部分：
        上開建物第一樓，編有台北縣三重市○○路○段36號1
        樓；台北縣三重市○○○路119號1樓二門牌，並於上
        訴人之被繼承人陳文揚亡故前，即已由被繼承人分別出
        租予施春福及黃秀惠二人，此為兩造所不爭執。而關於
        台北縣三重市○○○路119號1樓部分：
          被上訴人主張上訴人逾越其應有部分之範圍使用，自
          89年9月起至90年8月止，及自90年9月起至91年9月止
          ，未經被上訴人之同意，全部處分出租予訴外人蘇芳
          敏，每月收取10萬元或9萬元之租金，此部分上訴人
          不當得利237萬元，應返還被上訴人所受損害39萬
          5,000元等語。上訴人不爭執此租賃情事，並提出其
          與蘇芳敏間89年9月15日起至90年9月14日止，每月
          租金10萬元；90年9月15日起至91年9月14日止，每
          月租金9萬元之租約（見原審卷(二)第339頁板橋地院90
          年度訴字第1380號民事判決及原審卷(一)第226頁之租
          賃契約）。依此計算，24個月實際之租賃利得為228
          萬元，其所受超過利益，致被上訴人受有損害之範圍
          為應有部分之比例6分之1，即應為38萬元。
        另承租人蘇芳敏於91年9月14日租賃期間屆滿後即退
          租，而上訴人自91年9月15日起另出租予他人，每月
          租金為8萬2,000元之事實，為上訴人所自認（見原審
          卷第339頁之上開判決），則上訴人自91年9月15日起
          至91年12月31日止，核計有3.5個月租賃利得為28萬
          7,000元，其所受超過利益，致被上訴人受有損害之
          範圍為應有部分之比例6分之1，即為4萬7,833元，加
          計上述38萬元部分，合計為42萬7,833元。
      3.關於台北縣三重市○○路○段36號1樓部分：
        被上訴人主張上訴人自89年9月1日起至91年8月31日
          止，上訴人排除其餘共有人，獨占出租予廖國助，每
          月租金4萬元之事實，與租賃契約內容相符（見原審
          卷(一)第222頁至第225頁之租賃契約書），且為上訴人
          所不爭執，自屬真實。核計該24個月實際之租賃利
          得為96萬元，其所受超過利益，致被上訴人受有損害
          之範圍為應有部分之比例6分之1，即為16萬元。
        另承租人廖國助於91年8月31日租賃期間屆滿後即退
          租，而上訴人自91年9月1日起另出租予他人，每月租
          金為3萬6,000元之事實，為上訴人所自認（見原審卷
          (二)第339頁之上開判決），則上訴人自91年9月1日起
          至91年12月31日止，核計有4個月租賃利得為14萬
          4,000元，其所受超過利益，致被上訴人受有損害之
          範圍為應有部分之比例6分之1，即為2萬4,000元，加
          計上述16萬元，合計為18萬4,000元。
      4.上訴人就系爭建物第1樓負有返還價額之不當利得總計
        為61萬1,833元（其計算式為：427,833元＋184,000元
        ＝611,833元）。綜上，被上訴人主張上訴人獲得系爭
        建物租金之不當得利，以致其受有損害，上訴人所超過
        利益應返還被上訴人95萬7,678元（其計算式為：
        345,845元＋611,833元＝95萬7,678元）。是被上訴人
        主張應依系爭鑑定報告所採之比較法，附帶上訴請求上
        訴人再給付自86年9月起至91年12月止，獨自占用2樓至
        5樓相當租金之損害63萬1,881元云云，自屬無據。
      5.另被上訴人追加請求上訴人給付92年1月至94年5月，共
        計29個月不當得利之租金，依其應有部分6分之1計算，
        本應為107萬1,579元，惟僅請求105萬9,802元等語。經
        查：
        關於系爭建物自2樓至5樓由上訴人使用至今，為上訴
          人所自認，是被上訴人追加主張系爭建物2至5樓自92
          年1月至94年5月相當於租金之不當得利部分，應屬可
          取，惟租金之計算宜採法定平均租金額為標準，已如
          前述，是以系爭建物2至5樓應以每月3萬2,423元（計
          算式為2樓7,562元，加3樓8,636元，加4樓1萬1,414
          元，加5 樓4,811元，合計每月共3萬2,423元）計算
          相當於租金之利益，共29個月，總計上訴人獲有94萬
          0,267元（其計算式為：32,423元×29個月＝940,267
          元）之利益，即被上訴人受有損害之範圍為應有部分
          之6分之1，即15萬6,711元（其計算式為：940,267元
          ÷6＝156,711元，元以下4捨5入）。
        關於1樓部分，被上訴人主張上訴人應返還自92年1月
          起至94年4月止，共計28個月相當租金之不當得利，
          其中台北縣三重市○○○路119號1樓，每月租金為9
          萬元，6分之1租金之不當得利為42萬元，及台北縣三
          重市○○路○段36號1樓，每月租金為4萬元，6分之1
          租金之不當得利為18萬6,676元；另再加計94年5月份
          之租金云云（見本院卷(四)第67頁之書狀），惟為上訴
          人所否認，且被上訴人並未舉證證明上開二建物於92
          年1月份起至94年4月份，究係出租何人？每月租金分
          別為9萬元、4萬元之依據？本院僅能依系爭鑑定報告
          （見外放證物）所示，應依法定平均租金額計算，其
          中：台北縣三重市○○○路119號1樓部分，每月租金
          為5,752元，共計29個月，6分之1租金之不當得利為2
          萬7,801元（其計算式為：5,752元×29÷6＝27,801
          元，元以下4捨5入），及台北縣三重市○○路○段
          36號1樓，每月租金為2,879元，6分之1租金之不當得
          利為1萬3,915元（其計算式為：2,879元×29÷6＝
          13,915元，元以下4捨5入），合計為4萬1,716元（其
          計算式為：27,801元＋13,915元＝41,716元）。
      6.準此被上訴人追加請求上訴人給付不當得利，於19萬
        8,427元（其計算式為：156,711元＋41,716元＝
        198,427元）範圍內，為有理由，逾此部分之請求，則
        無理由，應予駁回。
五、綜上所述，被上訴人依不當得利之法律關係，請求上訴人給
    付95萬7,678元，及其中34萬5,845元（即系爭建物2至5樓部
    分）自支付命令聲請狀繕本送達之翌日即90年3月4日起算（
    見支付命令卷內所附之送達證書）；其餘61萬1,833元（即
    系爭建物1樓部分），自準備書（四）狀送達之翌日即91年1
    月8日起算，均至清償日止，按年息百分之5計算之利息，自
    屬應予准許，逾此部分之請求並無理由，即屬不應准許。從
    而原審就上開應予准許部分，所為上訴人敗訴之判決，並無
    不合，上訴論旨指摘原判決此部分不當，應予廢棄改判，為
    無理由，應駁回上訴。就上開不應准許部分，所為被上訴人
    敗訴之判決，並無不合，被上訴人附帶上訴論旨仍執前詞指
    摘原判決此部分不當，求予廢棄改判，為無理由，應予駁回
    其附帶上訴。另被上訴人追加部分，請求上訴人給付19萬
    8,427元及自追加請求之翌日即93年5月11日（見本院卷(三)第
    58、59頁之筆錄）起，至清償日止，按年息百分之5計算之
    利息，自屬應予准許，逾此部分之請求並無理由，即屬不應
    准許，應予駁回。
六、兩造其餘之攻擊或防禦方法及所用之證據，經本院斟酌後，
    認為均不足以影響本判決之結果，爰不逐一論列，併此敘明
    。
七、據上論結，本件上訴人之上訴及被上訴人之附帶上訴均為無
    理由，被上訴人追加之訴為一部有理由，一部無理由，依民
    事訴訟法第450條、第449條第1項、第79條、第78條，判決
    如主文。
中　　華　　民　　國　　94　　年　　7 　　月　　12　　日
                  民事第七庭審判長法　官　鄭三源
                                  法　官　周美月
                                  法　官　王聖惠
正本係照原本作成。
兩造均不得上訴。
中　　華　　民　　國　　94　　年　　7 　　月　　13　　日
                                  書記官　陳樂觀
